【裁判字號】    89,上,335
【裁判日期】    890613
【裁判案由】    塗銷抵押權登記等
【裁判全文】
臺灣高等法院民事判決                              八十九年度上字第三三五號
    上   訴   人    甲○○
    訴 訟 代理人    張靜怡律師
    被 上  訴 人    台灣雀巢股份有限公司  設台北市○○○路○段一八０號一０
                              .
    法 定 代理人    江奎恩              住台北市○○○路○段一八０號一０樓
    訴 訟 代理人    許士宦律師
    複 代  理 人    周良貞律師
右當事人間請求塗銷抵押權登記等事件，上訴人對於中華民國八十八年十二月二十四
日臺灣臺北地方法院八十八年度訴字第二五四六號第一審判決提起上訴，本院判決如
左：
    主    文
原判決廢棄。
被上訴人應就上訴人所有坐落台北縣土城市○○○段外藤寮坑小段一二四─四四地號
土地（權利範圍五分之一），及其上門牌號碼為台北縣土城市○○路○段二○七巷八
弄十一號五樓之建物（權利範圍：全部）所設定新台幣三百萬元及一百五十萬元之最
高限額抵押權登記予以塗銷。
確認被上訴人就上訴人所有坐落台北縣土城市○○○段外藤寮坑小段一二四─四四地
號土地（權利範圍五分之一），及其上門牌號碼為台北縣土城市○○路○段二○七巷
八弄十一號五樓之建物（權利範圍：全部）所設定新台幣三百萬元及一百五十萬元之
最高限額抵押權所擔保之新台幣一百四十三萬七千零八十一元之債權不存在。
第一、二審訴訟費用，由被上訴人負擔。
    事    實
甲、上訴人方面：
一、聲明：求為判決：
  (一)原判決廢棄。
  (二)右開廢棄部份應為左列判決：
    1.先位部份：
      (1)被上訴人應就上訴人所有坐落台北縣土城市○○○段外藤寮坑小段一二四─
        四四地號土地（權利範圍五分之一），及其上門牌號碼為台北縣土城市○○
        路○段二○七巷八弄十一號五樓之建物（權利範圍：全部）所設定新台幣（
        下同）三百萬元及一百五十萬元之最高限額抵押權登記予以塗銷。
      (2)訴訟費用由被上訴人負擔。
    2.備位部份：確認被上訴人就上訴人所有坐落台北縣土城市○○○段外藤寮坑小
      段一二四─四四地號土地（權利範圍五分之一），及其上門牌號碼為台北縣土
      城市○○路○段二○七巷八弄十一號五樓之建物（權利範圍：全部）所設定新
      台幣三百萬元及一百五十萬元之最高限額抵押權所擔保之新台幣一百四十三萬
      七千零八十一元之債權不存在。
  (三)第一、二審訴訟費用由被上訴人負擔。
二、陳述：除與原判決相同者引用外，補稱：
  (一)本件抵押物所擔保之債務人即保泰食品有限公司（下簡稱保泰公司）之債務業於
    原審確定已有部份經退貨而不存在，保泰公司所應給付上訴人之貨款，扣除已確
    定退還之部分外，僅餘一百四十三萬七千零八十一元未確定結清。
  (二)一百四十三萬七千零八十一元業經清償：
    1.雙方主要爭點在八二九三箱乳品是否退貨，買入八二九三箱乳品之契約是否解
      除：
      (1)保泰公司為福樂公司之經銷商，保泰公司與福樂公司（被上訴人原名稱）之
        營業代表黃宏裕協議原擬退貨之八二九三箱乳品以正常價格辦理退貨手續後
        ，再由保泰公司以每箱一百元進貨，詎因被上訴人公司辦理退貨之程序延宕
        ，保泰公司無從銷售拒絕進貨，保泰公司實已以正常價退貨，無須給付八二
        九三箱乳品之貨款。
      (2)原審認定有如下違誤：
        原審對被上訴人公司究否已完成八二九三箱乳品退貨程序未予認定。
          雙方達成先行以正常價辦理退貨，再以「處理協議價」辦理進貨之協議，
          為雙方所不爭執，被上訴人公司應先決定究否退貨，再決定究否讓上訴人
          公司進貨，此為兩部份行為，而退貨部份據證人陳道三證詞：「退貨單上
          有黃宏裕之簽名，即表示退貨程序已完成。又七月份到期貨原預定退貨，
          現議以促銷價售出：：：不須出貨，為帳上一退一進」，則被上訴人公司
          既承認同意上訴人公司以一箱一百元之價格進貨，不同意其前提之「退貨
          」，顯係違反經驗法則。
        上訴人主張已退貨之八二九三箱乳品，惟因作業太慢，核准退、進貨時點
          ，已不可能代為銷售，乃解除其中七三二四箱再進貨之買賣契約。保泰公
          司於被上訴人公司確定可以退貨，並辦理進貨後，即不斷的告知被上訴人
          公司解除買賣契約一事，並要求將系爭乳品運回被上訴人公司，且不斷告
          知被上訴人公司當時之經銷商經理陳道三，並要求陳道三向被上訴人公司
          回報解除買賣契約之意思表示，業經證人陳道三作證屬實，被上訴人公司
          不予回應，亦不將應運回公司之退貨運回，徒增上訴人之須將該批貨物銷
          毀之負擔。保泰公司寄發律師函「通知福樂公司亦未獲置理」，即指保泰
          公司通知福樂公司解除契約，要求被上訴人公司將已退還之貨物運回而言
          ，保泰公司已將解除契約之意思表示送達被上訴人公司，是被上訴人公司
          內部不處理，非保泰公司未解除契約。
    2.縱鈞院認定上訴人已然進貨，不得主張拒絕進貨，則依據協議書，上訴人進貨
      數量亦僅有七三二四箱，再以每箱一百元進貨，則上訴人所應給付之貨款亦僅
      為七十三萬二千四百元。
乙、被上訴人方面：
一、聲明：求為判決：(一)上訴駁回。(二)上訴費用由上訴人負擔。
二、陳述：除與第一審判決相同者引用外，補稱：
  (一)本件訴外人保泰公司積欠被上訴人貨款一、四三七、０一八元。
  (二)保泰公司就系爭八二九三箱乳品既未退貨，亦未銷毀：
    1.上訴人稱：「... 退貨是不需將貨運回去工廠... 貨先放在公司... 」，另自
      承：「對退貨，實際上沒有退，只是帳面上做進退貨的意思」，足見系爭八二
      九三箱乳品確實未退貨。系爭八二九三箱乳品係依協議，以優惠價格每箱一百
      元出售予保泰公司，並未退貨。此由證人張照陽於原審證詞可知系爭八二九三
      箱乳品未退貨，為避免退貨麻煩，以每箱一百元促銷價格出售予保泰公司，此
      為上訴人所不爭執。為維持會計帳目收支平衡，避免帳目上呈現短收，進貨單
      明確記載﹕「現議以促銷價出售，不須出貨，與退貨ＮＯ. ０１３０５３為帳
      上一退一進」。另被上訴人公司之退貨，如其數量多，必須現場點交且附照片
      。因本件未退貨，而以促銷價格每箱一百元售予保泰公司，故無須踐行退貨之
      程序，八二九三箱乳品根本從未退回被上訴人公司。
    2.系爭八二九三箱乳品亦未銷毀，因被上訴人事後從保泰公司清點到乳品二四一
      七箱，是上訴人一方面稱退貨，一方面又稱銷毀，先後主張矛盾，顯見該二四
      一七箱確係系爭八二九三箱乳品之一部分，保泰公司根本未為銷毀，事實上退
      貨乳品亦僅二四一七箱。上訴人主張系爭八二九三箱已經銷毀顯非事實。
  (三)保泰公司對被上訴人公司之貨款債務仍未消滅，則上訴人訴請塗銷抵押權登記之
    訴即無理由。
    1.主張債權消滅者，應就其消滅之要件事實負舉證責任。依保泰公司之申請書第
      ２所載，即保泰公司欲與被上訴人協議，系爭八二九三箱乳品以每箱一百元成
      交，即不再退貨。如果保泰公司要退貨，就不以每箱一百元促銷價賣斷，而以
      最初進貨價格作為貨款之計價標準。此二者屬於選擇之關係。
    2.保泰公司及為其連帶保證人之上訴人應給付被上訴人貨款總計：(1)如主張已退
      貨二四一七箱，即不得享受申請書協議之折扣，是必須給付被上訴人公司其餘
      五八七六箱，以原價計算之貨款，共一、四三七、０一八元。(2)反之，如欲主
      張享受每箱一百元之折扣，即不能再主張退貨系爭二四一七箱，應給付被上訴
      人公司八二九三箱促銷價（每箱一百元）之貨款，扣抵正常價退貨一、六一二
      、三二七元及扣除前述二四一七箱四十七萬元之部分，共一、一二三、九九一
      元。
  (四)上訴人謂：因被上訴人給付遲延，故已為解除契約之意思表示云云。惟：本件系
    爭八二九三箱乳品實際上未退回被上訴人公司業如前述，亦為上訴人所自認，則
    被上訴人無給付遲延之可能，故保泰公司主張契約之解除、有無解除契約之意思
    表示、意思表示前有無經催告程序，被上訴人均否認之，上訴人應舉證。再者，
    證人陳道三於證稱：保泰無口頭說限時間說何時要給，否則就要解除契約。益見
    ，保泰公司確未曾為解除契約之意思表示。
    理    由
一、本件上訴人固為備位聲明請求確認抵押債權不存在及先位聲明請求塗銷抵押權登
    記，惟本件二者聲明並非不相容，顯非預備之合併，上訴人提起者應係有牽連之
    單純合併之訴，故本院併予酌審，合先敘明。
二、上訴人主張訴外人保泰公司為被上訴人之乳品、保久乳、蛋糕、冰品等產品之批
    發經銷商，上訴人為連帶保證人，並提供所有坐落台北縣土城市○○○段外藤寮
    坑小段一二四－四四地號土地（權利範圍五分之一），及其上門牌號碼為台北縣
    土城市○○路○段二０七巷八弄十一號五樓之建物（權利範圍：全部）擔保保泰
    公司債務清償。至八十七年三月底，被上訴人告知經銷商，有關乳品業務自同年
    四月二十日起，將委託第三人黑松公司經營，雙方乳品經銷關係則自該日終止，
    惟經銷商可依規定辦理退貨等。嗣因被上訴人與保泰公司就八千二百九十三箱鋁
    箔包及蛋糕心退貨部分有待查證，故被上訴人受僱人張照陽即於八十七年九月七
    日作成簽收證明書，即雙方就無爭執部分，由保泰公司開立支票二紙共計一百萬
    零五百八十四元，俟支票兌現且待查證部分解決及保泰公司退還借用之冰箱後，
    被上訴人應於三日內將保泰公司設定抵押權予以塗銷，日後若有保泰公司已還清
    全部貨款及退還冰箱，被上訴人未將保泰公司予以塗銷不動產抵押者，被上訴人
    應負賠償責任。而系爭支票已兌現，保泰公司亦已將冰箱退還予被上訴人等事實
    ，業據上訴人提出經銷契約書一份、土地及建物登記謄本一份、被上訴人公司函
    一份、簽收證明書一份等件影本為證，復為被上訴人所不爭執，堪信為真正。上
    訴人主張保泰公司對被上訴人已無欠款，先位聲明依上開簽收證明書請求被上訴
    人將系爭不動產抵押權設定塗銷；備位聲明請求確認被上訴人就系爭不動產抵押
    權所擔保之二百零二萬三千八百零六元債權不存在（於本審減縮為一百四十三萬
    七千零十八元）。被上訴人則辯稱保泰公司尚欠一百四十三萬七千零十八元貨款
    ，經查：
    (一)系爭不動產抵押權所擔保之債權為被上訴人對保泰公司之貨款債權，而兩造對
      保泰公司原應給付被上訴人之貨款為三百零三萬二千四百零七元，保泰公司已
      開立支票一百萬零五百八十四元清償部分貨款，而被上訴人應補還十箱鋁箔包
      一千九百六十元及補貼二月份學童奶六千零五十七元，被上訴人受僱人林耿宏
      於八十七年九月二十一日、十月十二日至保泰公司清點確有蛋糕心退貨十一萬
      六千七百八十八元及二千四百七十箱鋁箔包乳品退貨四十七萬元等情並不爭執
      。
    (二)茲兩造所爭執者，乃保泰公司之貨款債務，扣除已確定上開退還之部分外，餘
      一百四十三萬七千零一十八元（0000000-0000000-0000-0000-000000-000000=
      0000000)是否確定結清？即有待查證之八千二百九十三箱鋁箔包乳品是否退貨
      及買入七三二四箱乳品之契約是否解除？經查：
      1.保泰公司與被上訴人就保泰公司原欲退貨之八千二百九十三箱鋁箔包乳品，
      於八十七年五月二十九日協議原擬退貨之八二九三箱乳品以正常價格辦理退貨
      手續後，再由保泰公司以每箱一百元進貨，因為維持會計帳目收支平衡，故先
      以正常之價格簽發退貨單，再以促銷價格（每箱一百元）簽發進貨單，及該八
      千二百九十三箱乳品一直存放在保泰公司內未曾退還被上訴人，保泰公司亦未
      依上開協議給付八千二百九十三箱鋁箔包乳品貨款等事實，為兩造所不爭，並
      有上訴人提出申請書一份，進、退貨單各一份等影本可稽（見台灣板橋地方法
      院卷第三○頁）（見原審卷第四八、四九頁），堪信為真正。
      2.上訴人主張該批乳品於協議後，被上訴人始於八十七年六月十七日擬具書面
      退、進貨單，又因辦理退貨之程序延宕，至同年六月二十二日始獲被上訴人批
      准，俟保泰公司於六月二十四日接獲被上訴人進貨之通知時，距該批乳品之保
      存期限僅餘一週  (即七月一日到期)，且是時各級學校均已放暑假，根本無從
      銷售，故保泰公司解除該契約，並拒絕進貨，保泰公司實已依生效之退貨程序
      予以退貨銷毀，亦即保泰公司無須給付八二九三箱乳品之貨款一百六十一萬二
      千三百二十七元等情，有上訴人提出之上開進、退貨單上載明八十七年六月二
      十二日批准退貨八二九三箱；進貨七三二四箱，七月初到期，不須出貨（見原
      審卷第四八、四九頁）。證人陳道三亦證稱：「退貨有額度限制，十萬元以內
      ，業務經理即可決定，十萬元以上，要全國業務經理決定，黃宏裕是全國鋁箔
      包銷售經理，他有經總裁授權，退貨單上有黃宏裕之簽名」（見原審卷第三一
      頁）；「保泰公司該批貨物是量較大的，一直有問公司要趕快決定，總裁原先
      不同意，等總裁同意時，該乳品已快過期，故保泰公司不願意，過期的反正要
      丟掉，所以就地銷毀」（見原審卷第三一頁、本院卷第六○、六一頁）等語。
      足證兩造協議後，被上訴人遲延至八十七年六月二十二日始核准進（出）貨七
      三二四箱，於上訴人六月二十四日接獲進貨之通知時，該批乳品之保存期限僅
      餘一週，且當時學校已放暑假，無從銷售，依契約之性質，上開給付顯已不能
      達其契約之目的（協議進貨之七三二四箱，固實際上未退回被上訴人，惟須俟
      被上訴人核准進貨後，始發生交付效力，否則上訴人尚無從行使權利），依民
      法第二百五十五條：「依契約之性質或當事人之意思表示，非於一定時期為給
      付不能達其契約之目的，而契約當事人之一方不按照時期給付者，他方當事人
      得不為前條之催告，解除契約」規定，上訴人毋庸定期催告即得解除上開以每
      箱一百元進貨之契約，證人陳道三所證：「該乳品已快過期，故保泰公司不願
      意」云云，足證保泰公司依法已解除上開進貨買賣契約，證人陳道三於本院稱
      ：「保泰無口頭說限時間說何時要給，否則就要解除契約」等語，其意指上訴
      人未定期催告而已，非保泰公司未為解除契約之意思表示，是以，被上訴人主
      張上訴人未定期催告，亦未為解除契約之意思表示，則保泰公司與被上訴人間
      上開買賣契約未消滅，保泰公司依該買賣契約應有給付該貨款之義務等語，即
      不足採。3.系爭有待查證之八千二百九十三箱鋁箔包乳品，兩造協議以正常價
      退貨，為兩造所不爭，該批乳品經被上訴人辦理退貨程序並於八十七年六月二
      十二日核准後，即應認已完成退貨，雖實際上上訴人未退回被上訴人，惟此乃
      兩造復協議，再以促銷價格（每箱一百元）進貨，避免搬運麻煩之故，茲因可
      歸責於被上訴人事由，未能按期給付，該進貨契約已經上訴人合法解除，然不
      影響已生效之退貨程序，經查，被上訴人於八十七年六月二十二日核准退貨手
      續時，詎該批乳品之保存期限僅餘一週，有如前述，依證人陳道三證稱：「過
      期的他們也是要丟掉，所以就地銷毀，這也算是退貨」云云，足證系爭八千二
      百九十三箱鋁箔包乳品，既距保存期限僅一週餘，被上訴人自不願運回，徒增
      銷毀之負擔，茲被上訴人竟以上訴人未退貨、銷毀為辯，自不足採。又二千四
      百七十箱鋁箔包乳品退貨四十七萬元部分，並未包含在八千二百九十三箱之內
      ，業據證人陳道三證述無訛（見本院卷第六○之一頁筆錄），且二張退貨單之
      日期相隔約四個月（見原審卷第四八、五○頁），是以被上訴人主張退貨二四
      一七箱，即不得享受協議之折扣，必須給付被上訴人其餘五八七六箱，以原價
      計算之貨款，共一、四三七、０一八元云云，即不足採。
  (三)綜上，保泰公司之貨款債務一百四十三萬七千零一十八元，再扣抵上開八千二百
    九十三箱退貨款一百六十一萬二千三百二十七元，保泰公司已無積欠貨款。
三、從而，上訴人備位聲明請求確認被上訴人就系爭不動產所設定之抵押權所擔保之
    一百四十三萬七千零一十八元債權不存在，為有理由，應予准許。又被上訴人與
    保泰公司成立協議所簽立兩造不爭執真正之八十七年九月七日簽收證明書記載「
    由於福樂公司（被上訴人原名稱）與保泰公司間之貨款因仍有尚待查證部分（八
    二九三箱鋁箔包及蛋糕心退貨），無法乙次結清貨款，雙方就無爭執之部分（一
    ○○五八四元）先行解決，由保泰公司開立二張支票支付．．，俟上揭支票兌現
    且待查證部分解決及保泰公司退還借用冰箱者，福樂公司應於三日內將保泰公司
    設定抵押予以塗銷，日後若有保泰公司已還清全部貨款及退還冰箱，福樂公司未
    將保泰公司予以塗銷不動產抵押者，福樂公司應負賠償責任」，查上開支票已兌
    現，保泰公司亦已將冰箱退還予被上訴人，蛋糕心退貨部分已經兩造同意扣抵十
    一萬六千七百八十八元，為被上訴人所不爭，而八二九三箱鋁箔部分，保泰公司
    已退貨，經與積欠貨款債務一百四十三萬七千零一十八元，抵銷後保泰公司已無
    積欠貨款，有如前述，則被上訴人負有將系爭不動產抵押權登記塗銷之義務。從
    而，上訴人先位聲明依該簽收證明書而請求被上訴人塗銷系爭不動產抵押權登記
    ，亦屬有據，應予准許。原審為上訴人敗訴之判決，尚有未洽，上訴意旨指摘此
    部分原判決不當，求予廢棄改判，為有理由，應由本院予以廢棄，改判如主文第
    二、三項所示。
四、據上論結，本件上訴為有理由，依民事訴訟法第四百五十條、第七十八條，判決
    如主文。
中      華      民      國    八十九    年      六      月     十三     日
                                民事第十二庭
                                    審判長法  官  林  丁  寶
                                          法  官  高  鳳  仙
                                          法  官  蔡 翁金 針
右正本係照原本作成。
如不服本判決，應於收受送達後二十日內向本院提出上訴書狀，其未表明上訴理由者
，並應於提出上訴後二十日內向本院補提理由書狀（均須按他造當事人之人數附繕本
），上訴時應提出委任律師或具有律師資格之人之委任狀，委任有律師資格者，另應
附具律師及格證書及釋明委任人與受任人有民事訴訟法第四百六十六條之一第一項但
書或第二項（詳附註）所定關係之釋明文書影本。
中      華      民      國    八十九    年      六      月     十四     日
                                          書記官  徐  淑  琴
附註：
民事訴訟法第四百六十六條之一（第一項、第二項）：
對於第二審判決上訴，上訴人應委任律師為訴訟代理人，但上訴人或其法定代理人具
有律師資格者，不在此限。
上訴人之配偶、三親等內之血親、二親等內之姻親，或上訴人為法人、中央或地方機
關時，其所屬專任人員具有律師資格並經法院認為適當者，亦得為第三審訴訟代理人
。


司法院資訊處製作；財團法人民間司法改革基金會備份。
